臺灣橋頭地方法院民事判決
111年度旗簡字第96號
原      告  台北富邦商業銀行股份有限公司


法定代理人  程耀輝  
訴訟代理人  王正宏律師
            李正良律師
            周郁玲  
被      告  劉柏志  
            劉鍾秀娣
            劉曉玲  
兼  上二人            
訴訟代理人  劉曉燕  
上列當事人間請求撤銷遺產分割登記等事件，本院於民國111年9
月13日言詞辯論終結，判決如下：
    主  文
原告之訴駁回。
訴訟費用由原告負擔。
    事實及理由
一、按簡易訴訟之訴狀送達後，原告不得將原訴變更或追加他訴
    ，但請求基礎事實同一者，不在此限，民事訴訟法第436條
    第2項、第255條第1項第2款定有明文。本件原告起訴時，起
    訴狀原僅記載被告為劉柏志、劉＊＊、劉＊＊，並聲明請求：㈠
    、被告劉柏志、劉＊＊就附表編號1至5所示之不動產，於民國
    104年12月26日所為遺產分割協議之債權行為，及105年1月1
    9日所為分割繼承登記之物權行為，均應予撤銷；㈡、被告劉
    ＊＊應將附表編號1至5所示之不動產於105年1月19日以分割繼
    承為原因所為之所有權移轉登記予以塗銷；㈢、被告劉＊＊應
    將附表編號1至5所示之不動產於107年12月27日以贈與為原
    因所為之所有權移轉登記予以塗銷。嗣原告特定並追加被告
    為劉柏志、劉鍾秀娣、劉曉玲、劉曉燕4人，且變更聲明為
    ：㈠、被告就被繼承人劉勝寶所遺如附表所示之財產（下合
    稱系爭遺產）於105年1月13日所為之遺產分割協議之債權行
    為，及就附表編號1至5所示土地，於105年1月19日以分割繼
    承為原因所為之所有權移轉登記行為，均應予撤銷；㈡、劉
    鍾秀娣應將附表編號2至5所示土地，於105年1月19日以分割
    繼承為原因，所為之所有權移轉登記，及附表編號6所示房
    屋，於105年1月15日所為之房屋稅納稅義務人變更登記，予
    以塗銷；㈢、劉曉燕應將附表編號1所示土地，於107年12月2
    7日以贈與為原因所為之所有權移轉登記予以塗銷；㈣、劉鍾
    秀娣應將附表編號7所示存款回復為被告全體公同共有（見
    本院卷第439頁）。經核原告追加被告及變更聲明部分，均
    係針對訴外人即被繼承人劉勝寶死亡後所遺之系爭遺產，由
    各繼承人間所為遺產分割協議衍生權利移轉此同一事實，徵
    諸上揭規定，並無不合，應予准許。
二、劉柏志未於言詞辯論期日到場，核無民事訴訟法第386條各
    款所列情形，爰依原告聲請，由其一造辯論而為判決。
三、原告主張：劉柏志從94年起即積欠原告債務未償，迄仍有新
    臺幣（下同）251,310元之債務暨相關利息（下稱系爭債權
    ）據原告取得臺灣高雄地方法院95年度執字第13184號債權
    憑證在案。詎劉柏志為規避債務，明知其父劉勝寶死亡時，
    名下尚有系爭遺產得由其依法繼承，仍與其餘被告為遺產分
    割協議，並將附表編號1至6所示之不動產均歸由劉鍾秀娣單
    獨辦理繼承登記或辦理稅籍登記，而未取得分毫，進而使自
    身陷於無資力之狀態，有害於原告之系爭債權。另劉鍾秀娣
    於107年12月23日已將附表編號1所示土地贈與予劉曉燕，並
    於同年月27日辦妥所有權登記，爰依民法第244條第1項、第
    4項規定提起本訴等語。聲明：如上開變更後之聲明所示。
四、被告答辯：
㈠、劉鍾秀娣、劉曉玲、劉曉燕以：當初遺產全部給劉鍾秀娣繼
    承，是因為其餘被告均沒有能力扶養，故遺產是要給劉鍾秀
    娣和劉勝寶的爸爸劉添傳當生活費使用，其餘被告才沒有繼
    承等詞置辯。
㈡、劉柏志均未於言詞辯論期日到場，亦未提出書狀作任何聲明
    或陳述。
五、本院之判斷：
㈠、原告主張其對劉柏志有系爭債權未獲清償，並取得臺灣高雄
    地方法院95年度執字第13184號債權憑證，而被繼承人劉勝
    寶死亡時留有系爭遺產，劉柏志為其繼承人卻與其他被告為
    遺產分割協議，並將附表編號1至6所示之不動產均歸由劉鍾
    秀娣單獨辦理繼承登記或辦理稅籍登記，而未取得遺產等情
    ，已提出地籍異動索引、土地登記第二類謄本、家事事件公
    告、戶籍謄本、繼承系統表、除戶謄本、劉柏志綜合所得稅
    各類所得資料清單等件為證（見本院卷第21至53頁、第207
    至215頁、第451至459頁），且有系爭不動產之移轉登記資
    料存卷可參（見本院卷第117至169頁），故此部分事實，堪
    信屬實。
㈡、惟債務人所為之無償行為，有害及債權者，債務人得聲請法
    院撤銷之，民法第244條第1項雖有明文。但遺產分割協議，
    既係繼承人間基於特定身分關係，就繼承之遺產如何分配所
    為之協議，則繼承人於分割遺產時，除須考量被繼承人生前
    意願、繼承人對被繼承人之貢獻（有無扶養之事實）等外，
    另須衡酌家族成員間之感情、自主生活程度、祭祀承擔義務
    等諸多因素，且依社會生活經驗及臺灣民間傳統，遺產由對
    被繼承人負擔扶養義務者取得，要屬常見，繼承人間亦多以
    之平衡彼此間債權債務關係（因均負擔扶養責任，未支出者
    以遺產作為給付之意），又取得遺產者，將來需承擔長久之
    祭祀義務同屬平常。況分割遺產，非僅單純對於被繼承人死
    亡時之財產協議處分，尚涉及民法第1172條債務扣還、第11
    73條受贈歸扣之計算結果。是以，劉柏志在被繼承人劉勝寶
    死亡後，縱使與其他繼承人協議而未取得系爭遺產或辦理繼
    承登記、稅籍登記，得否全然不顧各繼承人間扶養義務、祭
    祀義務之分擔、債務之扣還、贈與之歸扣等情節，遽認其係
    將原先繼承部分無償贈與其他繼承人，實非無疑。原告單以
    此為由，依民法第244條第1項規定，請求本院撤銷系爭遺產
    分割協議暨附表編號1至6所示不動產之繼承登記或辦理稅籍
    登記等行為，已與社會常情相悖，而難憑採。
㈢、再者，被繼承人劉勝寶之其他繼承人即劉曉玲並非原告主張
    之債務人，但其就附表編號1至6所示之不動產迄言詞辯論終
    結前，亦均未取得任何權利，則劉柏志與其他繼承人為遺產
    分割協議之目的，倘如原告所述，係為規避債務而有意損害
    系爭債權，焉有其他非原告主張之債務人即劉曉玲一併放棄
    繼承登記系爭不動產之理？循此，益難認原告主張劉柏志未
    辦理系爭不動產之繼承登記，係為規避債務而故意以無償方
    式詐害原告之系爭債權等情為真。
㈣、此外，民法撤銷訴權之行使目的，在於保全債務人原有之清
    償能力，而非以增加債務人之清償力為目的。引原告主張系
    爭債權之上開債權憑證觀察，可知劉柏志在94年起即有積欠
    債務而遭請求利息之情形存在，而劉勝寶係於104年12月26
    日死亡，亦有除戶謄本可參（見本院卷第209頁），故原告
    與劉柏志在系爭債權成立之際，所評估者顯係劉柏志自身之
    資力，而非就其日後可能繼承之被繼承人財產併予評估，應
    無疑義，則原告對劉柏志取得被繼承人財產之期待，亦難認
    有加以保護之必要。從而，原告請求撤銷被告間就系爭遺產
    所為之分割協議之債權行為，及附表編號1至5所示土地於10
    5年1月19日以分割繼承為原因所為之所有權移轉登記行為，
    暨附表編號6所示房屋於105年1月15日所為之房屋稅納稅義
    務人變更登記等行為，均難認有理，應予駁回。又系爭遺產
    分割協議暨附表編號1至6所示不動產分割繼承登記之物權行
    為、變更稅籍登記行為，既均無從撤銷，原告請求劉鍾秀娣
    應塗銷附表編號2至5所示土地之分割繼承登記、附表編號6
    所示房屋之納稅義務人變更登記，同無理由，併予駁回。此
    外，原告既不得請求撤銷系爭遺產之分割協議之債權行為暨
    衍生之物權行為，則其請求劉曉燕應將附表編號1所示土地
    ，於107年12月27日以贈與為原因所為之所有權移轉登記予
    以塗銷，暨請求劉鍾秀娣應將附表編號7所示存款回復為被
    告全體公同共有，均難認有據，同予駁回。
六、綜上所述，原告依民法第244條第1項、第4項規定，請求：㈠
    、被告就系爭遺產於105年1月13日所為之遺產分割協議之債
    權行為，及就附表編號1至5所示土地，於105年1月19日以分
    割繼承為原因所為之所有權移轉登記行為，均應予撤銷；㈡
    、劉鍾秀娣應將附表編號2至5所示土地，於105年1月19日以
    分割繼承為原因，所為之所有權移轉登記，及附表編號6所
    示房屋，於105年1月15日所為之房屋稅納稅義務人變更登記
    ，予以塗銷；㈢、劉曉燕應將附表編號1所示土地，於107年1
    2月27日以贈與為原因所為之所有權移轉登記予以塗銷；㈣、
    劉鍾秀娣應將附表編號7所示存款回復為被告全體公同共有
    ，均無理由，應予駁回。
七、本件事證已臻明確，其餘攻擊防禦方法及舉證，經核與判決
    結果不生影響，無逐一論列之必要。
八、訴訟費用負擔之依據：民事訴訟法第78條。　
中　　華　　民　　國　　111 　年　　9 　　月　　20　　日
          　　　　旗山簡易庭  法　　　官  楊博欽
以上正本係照原本作成。
如不服本判決，應於送達後20日內，向本院提出上訴狀並表明上
訴理由，如於本判決宣示後送達前提起上訴者，應於判決送達後
20日內補提上訴理由書（須附繕本）。　　　　　　　　　
中　　華　　民　　國　　111 　年　　9 　　月　　20　　日
      　　　　　　　　　　　　書　記　官  陳秋燕　　
附表：
編號 種類        財產所在或名稱 權利範圍 1 土地 高雄市○○區○○段0000地號 全部 2 土地 高雄市○○區○○段0000地號 全部 3 土地 高雄市○○區○○段0000○0地號 1/5 4 土地 高雄市○○區○○段0000○0地號 1/2 5 土地 高雄市○○區○○段0000地號 1/2 6 房屋 高雄市○○區○○路0段0巷00號（稅籍編號：Z00000000000號） 全部 7 存款 高雄市美濃區農會活期存款新臺幣 134,050元 全部